【裁判字號】    97,上訴,692
【裁判日期】    970319
【裁判案由】    毒品危害防制條例
【裁判全文】
臺灣高等法院刑事判決                 97年度上訴字第692號
上  訴  人
即  被  告  甲○○
上列上訴人因毒品危害防制條例案件，不服臺灣士林地方法院96
年度訴字第876 號，中華民國96年10月25日第一審判決（起訴案
號：臺灣士林地方法院檢察署96年度毒偵字第427 號），提起上
訴，本院判決如下：
    主  文
上訴駁回。
    事  實
一、甲○○曾因施用毒品案件，先後2 次經觀察、勒戒後，均認
    無繼續施用毒品之傾向，分別經臺灣士林地方法院檢察署檢
    察官以88年度偵字第1883號及臺灣彰化地方法院檢察署檢察
    官以90年度毒偵字第196 號為不起訴處分確定，並各於民國
    （下同）88年3月2日、90年3月9日釋放出所。又因於前開觀
    察勒戒執行完畢釋放後5年內之92年間，再犯施用第1級毒品
    海洛因及第2 級毒品安非他命案件，由臺灣士林地方法院檢
    察署依法聲請強制戒治及以92年度毒偵字第348 號提起公訴
    ，經臺灣士林地方法院以92年度訴字第425號判處有期徒刑1
    年及6月，應執行有期徒刑1年4月，於94年2月25日縮刑期滿
    執行完畢（構成累犯）；強制戒治部分，則於93年1月9日因
    毒品危害防制條例修正而釋放出所。復再因施用第1 級毒品
    海洛因案件，經臺灣士林地方法院檢察署以95年度毒偵字第
    1024、1158號提起公訴，經臺灣士林地方法院以95年度訴字
    第757 號判處有期徒刑1年2月確定。詎甲○○猶不知悛悔，
    亦未戒除毒癮，又基於施用第1 級毒品海洛因之犯意，於96
    年1月初某日起，至96年2月11日下午4時止，以每日1次之頻
    率，在臺北縣淡水鎮○○街○ 段47巷11號及淡水鎮鄧公廟廁
    所內等地，以針筒注射之方式，施用第1 級毒品海洛因。嗣
    於96年2月11日晚間8時許，為警在臺北縣淡水鎮○○街○ 段
    92巷5弄8號前查獲，並扣得第1級毒品海洛因1包（淨重0.21
    公克）。
二、案經臺北縣政府警察局淡水分局報請臺灣士林地方法院檢察
    署檢察官偵查起訴。
    理  由
一、本件被告甲○○（簡稱被告）所犯非死刑、無期徒刑或最輕
    本刑有期徒刑3 年以上之罪，亦非高等法院管轄第一審案件
    ，且被告就被訴事實為有罪之陳述，經審判長告知被告簡式
    審判程序之旨，並聽取檢察官、被告之意見後，爰裁定進行
    簡式審判程序，是本件之證據調查，依刑事訴訟法第273 條
    之2規定，不受同法第159條第1項、第161條之2、第161條之
    3、第163條之1 及第164條至第170條規定之限制，合先敘明
    。
二、上揭事實，業據被告於偵查中、原審及本院審理時坦承不諱
    ，而被告於96年2 月11日為警採集之尿液，經送臺灣檢驗科
    技股份有限公司以「酵素免疫分析法」初步檢驗、「氣相層
    析質譜儀法」確認檢驗之檢驗結果，呈鴉片類之陽性反應，
    有上開公司96年3月9日濫用藥物尿液檢驗報告1 紙附卷可參
    （偵查卷第65頁）。此外，被告為警查獲後所扣案之毒品，
    經法務部調查局以化學呈色法及氣相層析質譜儀分析法鑑定
    後係毒品海洛因反應（淨重0.21公克），有該局鑑定書1 紙
    在卷可參（偵查卷第57頁）。綜上，堪認被告前述自白與事
    實相符，應可採信。
三、按92年7月9日修正公布，並於93年1月9日施行之毒品危害防
    制條例刪除2犯及3犯之規定，一改修法前繁雜之處遇程序，
    僅將施用毒品者簡化區分為初犯、再犯，並認施用毒品者係
    屬病患性犯人，以觀察、勒戒戒除其身癮，並以強制戒治去
    除其心癮。經觀察、勒戒或強制戒治執行完畢釋放後，若係
    5年後再犯該條例第10條施用毒品罪者，與同條例第20條第1
    項、第2 項關於「初犯」之處理方式相同，檢察官應先聲請
    法院裁定令被告入勒戒處所觀察、勒戒，並視有無繼續施用
    毒品傾向，決定應予釋放、為不起訴之處分，或應聲請法院
    裁定令入勒戒處所強制戒治；若係5 年內「再犯」同條例第
    10條施用毒品罪者，依同條例第23條第2 項規定，檢察官則
    應依法追訴。觀諸該條例第20條第3 項之修正理由：「觀察
    、勒戒或強制戒治5 年後再犯者，顯見前所實施之觀察、勒
    戒或強制戒治已足以遮斷其施用毒品之癮，為期自新及協助
    其戒除毒癮，對此5 年後再犯者，爰明定仍適用初犯之規定
    ，先經觀察、勒戒、強制戒治之程序。」及同條例第23條第
    2 項之修正理由：「為配合簡化施用毒品犯之刑事處遇程序
    ，並鑑於經觀察、勒戒或強制戒治執行完畢釋放後5 年內再
    犯者，其再犯率甚高，原據以實施之觀察、勒戒及強制戒治
    既已無法收其實效，自應施以刑事處遇」，顯然如施用毒品
    者係前經觀察、勒戒或強制戒治等治療程序執行完畢5 年後
    ，始再施用毒品之「初犯」，因前所執行之觀察、勒戒或強
    制戒治已足收戒除毒癮之效，自應重新執行觀察、勒戒或強
    制戒治等治療程序，並於治療程序執行完畢後，由檢察官為
    不起訴處分，毋庸對之追訴處罰；反之，在「再犯」之情形
    ，因其先前所為治療程序顯未能收戒斷毒癮之效，且考量施
    用毒品者之再犯率偏高，乃簡化其刑事處遇程序，而逕予追
    訴處罰，不再施以治療程序。參酌上開立法理由，修正毒品
    危害防制條例就施用毒品者，祇於「初犯」及「5 年後再犯
    」二種情形，有其追訴條件之限制，即須於初犯經觀察、勒
    戒或強制戒治釋放後，5 年內均無施用毒品之行為，始能認
    其前所實施之觀察、勒戒或強制戒治已足遮斷毒癮，而得於
    5 年後再犯時，再予適用初犯之規定，重行觀察、勒戒等程
    序。倘5年內已經再犯，被依法追訴處罰，縱其第3次（或第
    3 次以上）施用毒品之時間在初犯釋放5年以後，即與「5年
    後再犯」之情形有別，且因已於「5 年內再犯」，顯見其再
    犯率甚高，原實施觀察、勒戒或強制戒治，已無法收其實效
    ，而無5 年戒斷期之存在，自無再經觀察、勒戒及強制戒治
    之必要，即應依該條例第10條處罰，始符新法修正之本旨，
    最高法院95年臺非字第59號判決意旨可資參照。經查，本件
    被告曾因施用毒品案件，先後2 次經觀察、勒戒後，均認無
    繼續施用毒品之傾向，分別經臺灣士林地方法院檢察署檢察
    官以88年度偵字第1883號及臺灣彰化地方法院檢察署檢察官
    以90年度毒偵字第196號為不起訴處分確定，並各於88年3月
    2 日、90年3月9日釋放出所。又因於前開觀察勒戒執行完畢
    釋放後5 年內之92年間再犯施用第1級毒品海洛因及第2級毒
    品安非他命案件，由臺灣士林地方法院檢察署依法聲請強制
    戒治，並於93年1月9日因毒品危害防制條例修正而釋放出所
    ，有全國施用毒品案件紀錄表及本院被告前案紀錄表在卷可
    參。是被告本次施用第1 級毒品海洛因之犯行，係於強制戒
    治執行完畢釋放後5 年內再犯施用毒品之罪，揆諸前揭說明
    ，本件被告施用第1 級毒品之犯行，即與毒品危害防制條例
    第20條第3項所稱之「5年後再犯」有別，自應予以追訴處罰
    。本件事證明確，被告施用第1 級毒品海洛因之犯行洵堪認
    定，應依法論科。
四、查海洛因係毒品危害防制條例第2條第2項第1款所規定之第1
    級毒品，不得擅自施用。核被告施用海洛因之行為，係犯毒
    品危害防制條例第10條第1項之施用第1級毒品罪。被告持有
    海洛因進而施用，其施用毒品前後持有毒品之行為為施用毒
    品行為所吸收，不另論以持有毒品罪。又被告有如事實欄所
    載犯罪科刑及執行之紀錄，有本院被告前案紀錄表在卷可稽
    ，其於有期徒刑執行完畢後5 年內，故意再犯本案有期徒刑
    以上之罪，依刑法第47條第1 項之規定，應論以累犯，並加
    重其刑。
五、原審本於同上見解，並採取與起訴書一致之看法，認為本件
    被告曾因施用毒品犯行經法院判處罪刑，執行完畢後又再犯
    本件之罪，且其施用毒品之頻率約每日1次，顯見被告係因
    吸毒成習，乃基於多次實施犯行之決意，於密接之時、地，
    反覆而持續施用毒品，論以包括一罪，並適用毒品危害防制
    條例第10條第1項，刑法第11條、第47條第1項，同時審酌被
    告曾因施用毒品犯行而送觀察、勒戒及強制戒治，並經法院
    判處罪刑，仍不知悛悔，復再犯本件之罪，惟念其犯罪後坦
    承犯行，態度尚稱良好，並其犯罪之動機、手段、施用毒品
    之時間等一切情狀，量處有期徒刑1年7月，另說明扣案之第
    1  級毒品海洛因1包（淨重0.21公克），依法不得持有，故
    不問屬於犯人與否，應依毒品危害防制條例第18條第1項前
    段之規定沒收銷燬之，至於被告施用海洛因所用之針筒，被
    告陳稱每次施用後隨即將針筒丟棄，且本案並未扣得該等物
    品，因認無證據證明其等工具尚存，不為沒收之諭知。經核
    並無不合，量刑亦稱妥適。被告上訴意旨以：本案係因被告
    另犯毒品罪經判決確定未到案執行，通緝後於96年2月11日
    遭逮捕，經隨案採尿始悉本件犯行，惟被告直到96年9月11
    日執行完畢期間均不曾收到任何關於本案之文書，以為本件
    已和前案併案審理，卻於96年9月11日執行期滿後，才收到
    本件起訴書，被告頓感震驚與沮喪；又原審審理時曾告知被
    告會就其陳述予以輕判，以啟自新，惟卻因被告坦承不諱而
    加重判決；被告係家中獨子，雙親已經年邁，被告自不能重
    蹈覆轍再繫囹圄，故其已決心悔過，自96年9月11日出監以
    來即循規蹈矩過日，正常工作，並於同年10月15日報名參加
    減害計劃，風雨無阻地每日往返北投與淡水，以美沙冬替代
    療法脫離毒品束縛，實不應因其連續吸毒之前案紀錄，再以
    更長刑期將被告禁錮於監獄等語，並檢具美沙冬替代療程之
    相關單據，指摘原審判決不當。惟查，原審判決之量刑，已
    經依法就被告各種情狀予以審酌，並無違反比例原則，被告
    上訴意旨所稱已經報名參加減害計劃，行美沙冬替代療法，
    現已找到工作等語，並提出國軍北投醫院診斷證明書、醫療
    費用明細收據等資料，均無法推翻原判決量刑之適法性，其
    上訴為無理由，應予駁回。
據上論斷，應依刑事訴訟法第368條，判決如主文。
本案經檢察官游明仁到庭執行職務。
中    華    民    國    97    年    3     月    19    日
                  刑事第二十庭  審判長法  官  楊貴雄
                                      法  官  林銓正
                                      法  官  鄧振球
以上正本證明與原本無異。
如不服本判決，應於收受送達後十日內向本院提出上訴書狀，其
未敘述上訴之理由者並得於提起上訴後十日內向本院補提理由書
（均須按他造當事人之人數附繕本）。
                                      書記官  劉有志
中    華    民    國    97    年    3     月    21    日
附錄：本案論罪科刑法條全文
毒品危害防制條例第10條第1 項
施用第一級毒品者，處 6 月以上 5 年以下有期徒刑。


司法院資訊處製作；財團法人民間司法改革基金會備份。
